【裁判字號】    89,抗,111
【裁判日期】    890419
【裁判案由】    詐欺
【裁判全文】
臺灣高等法院刑事裁定                         八十九年度抗字第一一一號
    抗  告  人
    即  自訴人  乙○○
    自訴代理人  甲○○
    被      告  丙○○
右抗告人因自訴被告詐欺案件，不服台灣桃園地方法院中華民國八十九年一月二十五
日裁定（八十八年度自字第一九一號），提起抗告，本院裁定如左：
    主  文
抗告駁回。
    理  由
一、本件自訴意旨略以：被告張榮賢參加自訴人所招覽之互助會，被告得標後因遭其
    服務之公司遣散，領有優渥遣散費，惟即行方不明，拒繳會款，因認被告涉犯刑
    法詐欺罪嫌云云。
二、原法院以：按法院或受命推事於自訴案件第一次審判期日前，訊問自訴人、被告
    及蒐集或調查證據結果，如認案件有刑事訴訟法第二百五十二條至第二百五十四
    條之情形者，得以裁定駁回其自訴，同法第三百二十六條第三項、第一項定有明
    文。次按事實之認定應憑證據，如未能發現相當證據，或證據不足以證明，自不
    能以推測或擬制之方法，為裁判基礎（最高法院四十年臺上字第八十六號判例參
    照）。另按認定犯罪事實，所憑之證據，雖不以直接證據為限，間接證據亦包括
    在內，然無論直接或間接證據，其為訴訟上之證明，須於通常一般之人均不致於
    有所懷疑，而得確信其為真實之程度者，始得據之為有罪之認定，倘其證明尚未
    達到此一程度，而有合理性懷疑之存在時，即無從為有罪之認定，此亦有最高法
    院七十六年臺上字第四九八六號判例可資參照。又刑法第三百三十九條第一項詐
    欺罪之成立，以意圖為自己或第三人不法之所有，以詐術使人將本人或第三人之
    物交付為要件，若行為人所用方法，不能認為詐術，亦不致使人陷於錯誤，則不
    得遽以該罪相繩（最高法院四十六年臺上字第二六０號判例）。本件自訴人認被
    告張榮賢涉犯詐欺案件，無非以被告行方不明，拒繳會錢為主要論據。經查，自
    訴人於原法院審理中指陳：伊招攬之互助會，會期自民國八十六年十二月起至九
    十年二月十日止，每期會款新台幣（下同）二萬元，共有會員（含會首）三十九
    名，被告於八十七年七月十五日標得第七會，迨進行至第二十二會時，被告始拒
    繳會費，足徵被告本非藉標得互助會為詐欺之手段，否則若有詐欺取財之犯意，
    何須於第七期得標後，繼續繳交死會會錢至第二十一會，大可於得標後便拒繳會
    錢或隱避，因之，被告標得互助會會款應無不法所有之意圖；再者，被告本於合
    會契約本可向會首領取標得之會款，故亦難認有施用詐術使會首陷於錯誤而交付
    會款之可言。依上事證，足見本件會款係民事糾葛，至自訴人指陳被告雖曾與自
    訴人協議如何繳交死會會款，卻未依約繳交甚而行方不明等情，惟此究與被告是
    否有詐欺犯行無涉，蓋此時自訴人已無因此陷於錯誤而交付任何之財物。依前揭
    判例所示，自訴人所主張者，核與詐欺罪之構成要件有間，是自訴人所認被告潘
    世哲涉犯詐欺罪行，應係犯罪嫌疑不足甚明，爰依法裁定駁回自訴。經核於法洵
    無不合。
三、抗告人抗告意旨略以：被告是否使用詐術欺罔，端視有無以不正當手段使自訴人
    陷於錯誤而得到不法利益，不應以被告繳交多少次會款為有無犯罪之依據，次者
    ，詐欺之方式推陳出新，是否施詐，應視其所施之詐術如何，再者，被告經桃園
    地院刑事庭合法傳喚，無正當理由不到庭，應認有逃亡之事實，益徵被告之犯罪
    嫌疑，原審卻以「犯罪嫌疑不足」裁定駁回自訴，是原裁定明顯不當，為此提起
    抗告云云。惟查，被告究以如何之不正當手段，使自訴人陷於錯誤而得到不法利
    益，自訴人迄未提出實據以明其說，而刑法之詐欺罪，必須行為人具備意圖為自
    己或第三人不法之所有，方得成立，此主觀之犯意須藉由客觀之事實，加以評斷
    ，查被告茍有不法詐財意思，理應於標得會款即拒繳死會會錢，焉有於得標後續
    繳十四會，再繳交會款二十八萬元之理。由此，顯見被告於標會之初，無任何不
    法所有意圖，自不合詐欺之構成要件，至被告經傳未到，其原因甚多，尚不得遽
    認其有畏罪情虛。是本件抗告，為無理由，應予駁回。
四、據上論結，應依刑事訴訟法第四百十二條，裁定如主文。
中    華    民    國    八十九    年      四        月      十九        日
                          臺灣高等法院刑事第五庭
                              審判長法  官  曾  德  水
           法  官  林  立  華
                                    法  官  楊  貴  雄
右正本證明與原本無異。
不得再抗告。
                                    書記官  王  敬  端
中    華    民    國    八十九    年      四        月      二十一      日


司法院資訊處製作；財團法人民間司法改革基金會備份。
